臺灣彰化地方法院民事裁定  
                                    110年度家訴聲字第1號
聲  請  人  鄭志恒  
訴訟代理人  張智翔律師
            粘毅群律師
相  對  人  鄭乃慧  

            陳金城  
            陳敏翔  

            鄭志紘  
上四人共同
訴訟代理人  陳貽男律師
上列當事人間請求分割遺產事件，聲請人聲請許可訴訟繫屬事實
登記，本院裁定如下：
    主  文
聲請駁回。
    理  由
一、本件聲請意旨略以：坐落彰化縣○○鄉○○○段00000地號土地(
    下稱系爭土地)目前尚有涉訟，繫屬於鈞院107年度重家繼訴
    字第8號案件審理中。因原告於日前接獲彰化縣二林地政事
    務所通知，系爭土地因逾期未辦理繼承登記，將遭地政事務
    所列管，原告未免上開土地遭列管，特具狀請鈞院准予核發
    訴訟證明，俾利原告持之提出申請免予列管等語。
二、按「...訴訟標的基於物權關係，且其權利或標的物之取得
    、設定、喪失或變更，依法應登記者，於事實審言詞辯論終
    結前，原告得聲請受訴法院以裁定許可為訴訟繫屬事實之登
    記（第5項）；前項聲請，應釋明本案請求。法院為裁定前
    ，得使兩造有陳述意見之機會（第6項）；前項釋明如有不
    足，法院得定相當之擔保，命供擔保後為登記。其釋明完足
    者，亦同（第7項）...關於第五項聲請之裁定，當事人得為
    抗告。抗告法院為裁定前，應使當事人有陳述意見之機會。
    對於抗告法院之裁定，不得再為抗告（第10項）」，民事訴
    訟法第254條第5至7項、第10項分別定有明文。次按民事訴
    訟法第254條第5項之規定業於106年6月14日修正公布，將原
    規定「第一項為訴訟標的之權利，其取得、設定、喪失或變
    更，依法應登記者，於當事人之起訴合法且非顯無理由時，
    受訴法院得依當事人之聲請發給已起訴之證明，由當事人持
    向該管登記機關請求將訴訟繫屬之事實予以登記」，修正為
    「訴訟標的基於物權關係，且其權利或標的物之取得、設定
    、喪失或變更，依法應登記者，於事實審言詞辯論終結前，
    原告得聲請受訴法院以裁定許可為訴訟繫屬事實之登記」；
    其修正理由第3點則載明：「現行條文第5項規定旨在藉由將
    訴訟繫屬事實予以登記之公示方法，使第三人知悉訟爭情事
    ，俾阻卻其因信賴登記而善意取得，及避免確定判決效力所
    及之第三人受不測之損害。其所定得聲請發給已起訴證明之
    當事人，係指原告；其訴訟標的宜限於基於物權關係者，以
    免過度影響被告及第三人之權益...」。是得依前述規定聲
    請法院以裁定許可為訴訟繫屬事實之登記者，其訴訟標的自
    僅限於基於物權關係，以免過度影響被告或第三人之權益。
    所謂物權關係，係指依實體法規定為權利主體之人，基於物
    權，對於某物得行使之權利關係，此種權利關係，具有對世
    效力與直接支配物之效力而言（最高法院79年度台上字第22
    21號判決參照），與債權關係，權利義務關係僅存在特定之
    債權人與債務人之間，異其性質。準此，法院許可為訴訟繫
    屬事實之登記，必以訴訟標的之權利係本於物權關係為請求
    ，且該權利或標的物之取得、設定、喪失、變更依法應登記
    者為要件，二者缺一不可。故若原告起訴所主張為訴訟標的
    為債權請求權，而非基於物權關係所為請求，即與修正後民
    事訴訟法第254條第5項規定之要件未合。
三、經查，本件聲請人僅以書狀表明其業已提起本件訴訟之事實
    ，對本件之聲請，則均未提出可供釋明之證據資料以供審酌
    ，其聲請與前揭法條第6項之規定，已有未合；雖該條第7項
    規定「釋明如有不足，法院得定相當之擔保，命供擔保後為
    登記。釋明完足者，亦同」，然其前提，亦須已有釋明，而
    非完全未釋明仍可認聲請合法。又本院107年度重家繼訴字
    第8號事件，原告聲明係求為「確認原告就附件三所示民國1
    04年8月18日遺囑所載，對附表5所示被繼承人陳玉滿之遺產
    有登記為所有權人之權利存在」，其訴訟標的法律關係為遺
    囑是否有效之確認，及其登記為所有權人之權利是否存在，
    並未涉及物權關係之登記及變動，顯非基於物權關係為請求
    ，不合於民事訴訟法第254條第5項許可訴訟繫屬事實登記之
    規定，是聲請人之聲請不應准許，應予駁回。
四、爰裁定如主文。
中    華    民    國   110    年    7     月    21    日
                   家事法庭     法  官  沙小雯
以上正本係照原本作成。
如對本裁定抗告須於裁定送達後10日內向本院提出抗告狀。
中    華    民    國   110    年    7     月    21    日
                                書記官  項珮欣